【裁判字號】    97,婚,796
【裁判日期】    980507
【裁判案由】    離婚等
【裁判全文】
臺灣臺中地方法院民事判決               97年度婚字第796號
原      告  丙○○
訴訟代理人  洪瑞霙律師
被      告  乙○○
                      
上.當事人間請求離婚等事件，本院於民國98年4月23日言詞辯
論終結，判決如下：
    主      文
准原告與被告離婚。
對於兩造所生未成年子女甲○○（男、民國○○年○○月○○日生）權
利義務之行使或負擔，均酌定由原告任之。
被告應自本案判決確定之日起至未成年子女甲○○成年之日止，
按月於每月5日給付原告關於甲○○之扶養費用新臺幣玖仟零壹
拾貳元。如有一期遲誤履行，其後之給付視為亦已到期。
原告其餘之訴駁回。
訴訟費用由被告負擔。
    事實及理由
甲、程序方面
壹、按言詞辯論期日，當事人之一造不到場者，得依到場當事人
    之聲請，由其一造辯論而為判決，民事訴訟法第385條第1項
    前段定有明文。查本件被告經合法通知，而未於言詞辯論期
    日到場，有報紙與本院公示送達公告、言詞辯論筆錄、報到
    單在卷可證，且核無民事訴訟法第386條各款所列情形，爰
    依原告之聲請，由其一造辯論而為判決。
貳、次按原告本於數項離婚事由提起離婚之訴，係合併提起數宗
    形成之訴，可致同一之法律效果，此種起訴之形態，學者謂
    之為重疊的訴之合併；其訴訟標的雖有數項，而僅有單一之
    聲明，法院應就原告所主張之數項訴訟標的逐一審理，如認
    定其中一項訴訟標的為有理由，固可即為原告勝訴之判決，
    惟必須認定原告所主張之各項訴訟標的均無理由時，始得為
    其敗訴之判決（最高法院86年度台上字第997號判決可供參
    考）。然若原告以單一之聲明，主張二以上訴訟標的，而請
    求法院擇一訴訟標的為其勝訴之判決者，乃所謂選擇訴之合
    併，原告依其中之一訴訟標的可獲全部受勝訴判決時，法院
    固得僅依該項訴訟標的而為判決，對於其他訴訟標的無庸審
    酌；惟如各訴訟標的對於原告判決之結果不同，法院自應擇
    對原告最為有利之訴訟標的而為裁判（最高法院94年度台上
    字第2311號判決可供參考）。惟當事人究係請求就數項訴訟
    標的均為裁判或擇一為其勝訴之判決，法院應行使闡明權以
    了解其真意所在（最高法院89年度台上字第602號判決可供
    參考）。查本件原告本於民法第1052條第1項第5款、第2項
    之數項離婚事由提起離婚之訴（見民事起訴狀），係合併提
    起數宗形成之訴，可致同一之法律效果；而經本院依前開說
    明行使闡明權後，原告主張就系爭數項離婚事由，請求法院
    擇一訴訟標的為其勝訴之判決（見本院民國98年4月23日言
    詞辯論筆錄），則本件訴訟乃所謂選擇訴之合併，當依前開
    說明處理，合先敘明。
乙、實體方面
壹、原告主張：
一、兩造於89年10月29日結婚，並育有未成年子女甲○○（男、
    ○○年○○月○○日生）。惟被告自95年12月23日至大陸地區後，
    迄今未歸，亦未給付家庭生活費用，且與大陸女子同居，而
    被告亦不諱言該大陸女子即將生產。故被告有客觀遺棄行為
    ，主觀上亦有遺棄故意，顯係惡意遺棄原告在繼續狀態中，
    且兩造感情已破裂，婚姻已生破綻而無回復之希望，無法共
    同生活，爰依民法第1052條第1項第5款及第2項之規定訴請
    離婚。
二、兩造所生未成年子女甲○○之生活起居胥由原告照料，與原
    告感情甚篤，原告從事餐飲店清潔工作，收入足供原告母子
    生活所需，且有母、姊之親屬支援；反觀被告對原告母子不
    聞不問，且有婚外情，已不適任監護人，故為前開未成年子
    女之最佳利益計，爰附帶請求酌定前開未成年子女權利義務
    之行使負擔由原告任之。
三、兩造均應負擔子女之扶養費，復參酌行政院主計處公佈之臺
    灣地區家庭收支調查報告，95年度臺中縣每人每月平均支出
    為18,577元，而前開未成年子女均由原告負責照顧，兩造應
    平均分擔子女之扶養費用，故請求被告按月給付原告關於子
    女扶養費新台幣（下同）9,289元。
四、並聲明：（一）准原告與被告離婚；（二）對兩造所生未成
    年子女甲○○權利義務之行使或負擔，由原告任之；（三）
    被告應自本案判決確定之日起至未成年子女甲○○成年之日
    止，按月於每月5日給付原告關於未成年子女甲○○之扶養
    費用9,289元。
貳、被告則未於言詞辯論期日到場，亦未提出任何書狀作何聲明
    或陳述。
參、得心證之理由
一、按民法第1052條第2項規定：有前項以外之重大事由，難以
    維持婚姻者，夫妻之一方得請求離婚，但其事由應由夫妻之
    一方負責者，僅他方得請求離婚。立法旨趣在符合現代多元
    化社會之需要，使裁判離婚之事由較富彈性，當婚姻破裂時
    ，夫妻已無共同生活之實質時，即得請求離婚。又婚姻如有
    難以維持之重大事由，於夫妻雙方均須負責時，應比較雙方
    之有責程度，僅責任較輕之一方，得向責任較重之他方請求
    離婚，如雙方之有責程度相同，則雙方均得請求離婚，以符
    公平。是婚姻是否難以維持，應斟酌破壞夫妻共同生活之具
    體情事，是否客觀上達於動搖夫妻之共同生活，致夫妻已喪
    失維持婚姻之意欲以為斷，亦即婚姻是否已生破綻而無回復
    之希望，其難以維持婚姻之事實，是否已達於倘處於同一境
    況，任何人均將喪失維持婚姻希望之程度以決之。且婚姻係
    以夫妻之共同生活為目的，配偶應互相協力保持其共同生活
    之圓滿、安全及幸福，因而夫妻應相互尊重以增進情感和諧
    及誠摯之相處，此為維持婚姻之基礎，若此基礎不復存在，
    致夫妻無法共同生活，無復合可能者，即應認有難以維持婚
    姻之重大事由存在。查：
（一）原告所主張兩造婚姻關係現仍存續中，與被告自95年12月
      23日至大陸地區後，迄今未歸，亦未給付家庭生活費用，
      且與大陸女子同居，而該大陸女子即將生產等事實，有戶
      籍謄本、入出國日期證明書、即時通對話內容等在卷可證
      ，並經證人甲○○證述明確，自堪信為真實。
（二）被告不思婚姻乃一男一女之兩性結合，以組織家庭，共同
      生活為目的，夫妻生活貴在相互扶持，然被告卻不負擔家
      計，且未與原告共同生活，反與大陸女子同居，而兩造亦
      無法誠摯對談、溝通，已失婚姻之實質，兩造顯然均喪失
      維持婚姻之意欲，且兩造之婚姻破綻已陷無法彌補之窘境
      ；足徵任何人處於同一情況下，均不願繼續維持此種婚姻
      生活，堪認本件兩造間確有難以維持婚姻之重大事由存在
      ，而無法繼續彼此之共同婚姻生活無疑；而就前開離婚事
      由觀之，應可歸責於被告，從而，依前開說明，原告依民
      法第1052條第2項之規定，請求判決離婚，應屬有據，自
      應准許。
（三）又本件訴訟乃選擇訴之合併，原告依前開訴訟標的即可獲
      全部受勝訴判決，則依前開說明，本院對於其他訴訟標的
      無庸審酌，附此敘明。
二、次按夫妻離婚者，對於未成年子女權利義務之行使或負擔，
    依協議由一方或雙方共同任之；未為協議或協議不成者，法
    院得依夫妻之一方、主管機關、社會福利機構或其他利害關
    係人之請求或依職權酌定之，民法第1055條第1項定有明文
    。又法院為民法第1055條裁判時，應依子女最佳利益，審酌
    一切情狀，參考社工人員之訪視報告，尤應注意下列事項：
    1.子女之年齡、性別、人數及健康情形。2.子女之意願及人
    格發展之需要。3.父母之年齡、職業、品行、健康情形、經
    濟能力及生活狀況。4.父母保護、教養子女之意願及態度。
    5.父母子女間或未成年子女與其他共同生活之人間之感情狀
    況，民法第1055條之1亦定有明文。查：
（一）兩造婚後育有未成年子女未成年子女甲○○（男、○○年○○
      月○○日生），有戶籍謄本在卷可憑；且兩造於本件審理終
      結前，對於未成年子女權利義務之行使或負擔未為協議由
      一方或雙方共同任之，本院自得依聲請及職權酌定之。
（二）經本院依職權函請主管機關進行訪視結果，財團法人台中
      市私立○○社會福利慈善事業基金會略以：被告仍在國
      外無法接受訪視。原告有紅斑性狼瘡、長期服藥控制，擔
      任餐廳服務生，每月收入25,000元；住家為3樓透天厝，
      甲○○健康狀況正常；訪視社工人員建議，因原告為甲○
      ○主要照顧者，對其狀況熟悉且注意，被告則離家近2年
      ，鮮少關心甲○○狀況，且甲○○談及被告情緒會顯低落
      ，亦不回答相關問題，而認原告適合監護等語，此有前開
      基金會訪視報告與兒童少年監護權歸屬調查案件回覆單在
      卷可證。
（三）又原告為○○年○○月○○日生，高職畢業，為機動清潔員，無
      前科，名下有汽車2輛；而被告為○○年○○月○○日生，亦無前
      科，名下無財產，無96年度所得總額資料等事實，有戶籍
      謄本、結業證明書、在職證明書、臺灣高等法院被告前案
      紀錄表、稅務電子閘門所得財產調件明細表在卷可憑，亦
      均堪信為真實。
（四）綜合以觀，本院審酌未成年子女甲○○，正值成長與人格
      發展學習之重要時刻，亟需家人付出心力、時間予以指導
      ，而原告為其主要照顧者，且基於以往照顧經驗，目前甲
      ○○由原告負擔照顧責任，經由原告之親情、指導、交流
      、教養等行為，持續滿足其子女在人格成長上、物質上之
      需要，是原告實已擔任子女『主要養育者』角色；被告則
      離家未歸，顯無照顧子女之意願。是本院審酌未成年子女
      甲○○之前開年齡、性別、意願、目前生活環境，與兩造
      前開年齡、學歷、收入、財產、健康、教養子女之意願、
      品行素行等狀況，並依子女之最佳利益計，本院爰酌定關
      於甲○○權利義務之行使或負擔由原告任之。
三、復按直系血親相互間，互負扶養之義務；父母對於未成年子
    女之扶養義務，不因結婚經撤銷或離婚而受影響；扶養之程
    度，應按扶養權利者之需要，與負扶養義務者之經濟能力及
    身分定之，民法第1114條第1款、第1116條之2、第1119條分
    別定有明文。又扶養之方法，由當事人協議定之，不能協議
    時，由親屬會議定之；但扶養費之給付，當事人不能協議時
    ，由法院定之，民法第1120條亦定有明文。查：
（一）依前開說明，被告對未成年子女甲○○之扶養義務，並不
      因兩造離婚而受影響，合先敘明。
（二）甲○○住臺中縣○○市○○路○○號，有前開戶籍謄本可
      憑。本院審酌受扶養義務人即甲○○之年齡，兩造之身分
      、經濟能力及一般國民生活水準，再參酌行政院主計處編
      印之臺灣地區家庭收支調查報告，臺灣地區台中縣95年度
      平均每人每月支出為18,023元（元以下4捨5入），且行政
      院主計處每年發布之『家庭收支調查報告』中，經常性支
      出包括消費性支出及非消費性支出，其項目已經包括食衣
      住行育樂及保險等生活範圍，係目前較能正確反映國民生
      活水準之數據，且係不分成年人與未成年人一般日常生活
      之消費支出，並以甲○○居住之區域（臺中縣）所作成之
      家庭收支調查報告內容為標準，應屬客觀可採；原告請求
      依每人每月支出18,577元計算，故本院因認應以每月18,0
      23元為系爭扶養費之計算基準。
（三）兩造均正值壯年，亦無不能工作之情形，且依兩造前開年
      齡、學歷、職業、收入情形，雙方應均有扶養子女之能力
      。復審酌甲○○由原告實際負責生活照顧及支出生活費用
      ，其所付出之勞力亦非不能評價為扶養費之一部，本院因
      認兩造應依1：1之比例分擔未成年子女甲○○之扶養費用
      為適當，故被告應分擔子女之扶養費用應以每人每月9,01
      2元計（元以下4捨5入）。
（四）又法院依民事訴訟法第572條之1附帶請求酌定親權行使事
      項時，該附帶請求應為非訟事件性質，此部份判決嚴格言
      之，應為裁定性格，無實質確定力，須待離婚等前提訴訟
      判決確定時，發生離婚、婚姻解消等效果，附隨處分之命
      給付扶養費部分才生執行力問題。若在此類判決主文內所
      明訂給付扶養費之始期早於兩造婚姻消滅，顯非合理，若
      該始期晚於兩造婚姻消滅，又非妥當，故在此類判決主文
      內所訂給付之始期，應自前提訴訟判決確定之日起算，始
      不致發生與前提訴訟相矛盾之結果（臺灣高等法院暨所屬
      法院93年度法律座談會決議內容可供參考）。是被告應自
      本件判決確定之日起至兩造所生未成年子女甲○○成年之
      日止，按月於每月5日給付原告關於兩造所生未成年子女
      甲○○之扶養費9,012元。至本件命被告分期給付扶養費
      部分，恐被告有拒絕或拖延情事，而不利前開未成年子女
      之利益，爰參酌前開法院得定扶養費給付與其方法之規定
      ，併諭知如遲誤1期履行，其後之期間視為亦已到期，以
      確保未成年子女甲○○受扶養之權利，爰判決如主文第3
      項所示；至原告其餘之請求，則為無理由，應予駁回。
丙、訴訟費用負擔之依據：民事訴訟法第79條。
中    華    民    國     98    年     5    月    7    日
                    家事法庭    法  官  陳卿和
以上正本係照原本作成。
如對本判決上訴，須於判決送達後20日之不變期間內，向本院提
出上訴狀。
中    華    民    國     98    年     5    月    7    日
                                書記官  巫偉凱


司法院資訊處製作；財團法人民間司法改革基金會備份。
